臺灣高等法院臺中分院刑事判決　　　　　　　　　九十二年度上訴字第一四五一號
　　上　訴　人　臺灣彰化地方法院檢察署檢察官
　　被　　　告　丁○○
　　選任辯護人　張柏山律師
　　　　　　　　楊玉珍律師
　　被　　　告　丙○○
　　選任辯護人　熊梓檳律師
　　　　　　　　楊國煜律師
右上訴人因被告等違反貪污治罪條例等案件，不服臺灣彰化地方法院九十年度訴字第
七一號中華民國九十二年四月三十日第一審判決（起訴案號：臺灣彰化地方法院檢察
署八十九年度偵字第八七一六號），提起上訴，本院判決如左：
      主  文
原判決關於丁○○部分，撤銷。
丁○○連續依據法令從事公務之人員，利用職務上之機會詐取財物，處有期徒刑柒年
陸月，褫奪公權年。
丙○○部分，上訴駁回。
      事實
一、丁○○自民國（下同）八十五年十二月間起，至八十九年一月十日止，擔任彰化
    縣埔心鄉衛生所（下稱埔心鄉衛生所）主任兼醫師（於八十九年一月十一日離職
    ），負責埔心鄉衛生所之醫療行政及門診業務（含開立處方箋及核價），在上開
    任職期間，係依據法令從事於公務之人員。另丙○○於八十九年一月十日為埔心
    鄉衛生所約僱藥劑生，負責調劑藥品及藥品管理之業務（現已離職）；戊○○於
    八十九年一月十日負責埔心鄉衛生所門診之掛號與收費業務；楊秀珍於八十九年
    一月十日負責埔心鄉衛生所之出納業務；楊月珍於八十九年一月十日則擔任埔心
    鄉衛生所之約僱護理師，負責病患之針劑注射及跟診業務；張麗卿則為埔心衛生
    所之義工。
二、緣埔心鄉衛生所對於健保不給付之藥品，及支援埔心鄉老人會、長青俱樂部之藥
    品，曾以「自費處方」（即自費購藥）之方式處理（按衛生所因不具藥商資格，
    依法不得販售藥品）。丁○○因已計畫在上開日期離職之後，要在埔心鄉衛生所
    附近自行開業，為節省在外自行開業所需之藥品成本，竟於八十九年一月十日任
    職埔心鄉衛生所主任兼醫師之最後一日，基於在職務上所掌之處方箋（利用電腦
    製作）為不實記載以向埔心鄉衛生所詐取藥品與針劑等財物而圖為自己不法所有
    之概括犯意，利用其職務上之機會，於同日下午，先分別以丁○○個人、及借用
    其母楊陳麗觀之名義掛號、及另再分別以張麗卿、徐莊玫瑛（二人當日先前均曾
    因感冒等症狀而前往掛號就診）二人之名義掛號之後，丁○○即利用其有權開立
    處分箋及核價之機會，明知其與楊陳麗觀、張麗卿、徐莊玫瑛此次掛號實際均未
    就診，且知依其所開立之處分箋，埔心鄉衛生所應交付之藥品內容（品名、單價
    、數量），其中丁○○、楊陳麗觀、張麗卿部分，其藥品應收費用均各超過新台
    幣（下同）二萬元；徐莊玫瑛部分之藥品應收費用亦超過三萬元。詎丁○○仍以
    其所認知之上開「自費處方」（即自費購藥）之方式，在其與楊陳麗觀、張麗卿
    、徐莊玫瑛等人之處分箋為：其與楊陳麗觀、張麗卿、徐莊玫瑛等人均因「其他
    急性上呼吸道感染」而就診之記載，並連續開立其「使用藥品」之品名與數量各
    如附件所示之四張自費處方箋。而依據處分箋所記載之「使用藥品」品名與數量
    ，丁○○之處分箋部分，藥品總價為九萬五千六百二十七元；楊陳麗觀之處分箋
    部分，藥品總價為五萬一千四百二十一元；張麗卿之處分箋部分，藥品總價為七
    萬六千一百十元；徐莊玫瑛之處分箋部分，藥品總價為八萬零八百三十五元，但
    丁○○則在其與楊陳麗觀、張麗卿、徐莊玫瑛等人之處分箋收費「合計欄」，依
    序分別為二萬元、二萬元、二萬元、及三萬元之不實記載，後並連續持以行使，
    使不知上開處分箋核價不實之掛號收費人員戊○○僅向丁○○收取九萬元；而負
    責調劑藥品及藥品管理業務之丙○○、及因業務而保管注射針劑之楊月珍，均因
    不知丁○○上開核價不實與繳費不足之行為，陷於錯誤，乃分別將附件所示之四
    張自費處方箋所記載之「使用藥品」品名與數量，均打包交予丁○○，丁○○則
    再將上開藥品運回其自行開設之「丁○○診所」供己使用，而以此方式連續向埔
    心鄉衛生所詐取價值共計二十一萬三千九百九十四元之藥品得逞。其在職務上所
    製作之公文書為上開不實記載之行為，並足生損害於埔心鄉衛生所。
三、嗣埔心鄉衛生所兼代主任乙○○於八十九年一月十一日移交後，為製作移交清冊
    ，需編製八十九年一月一日至十日之會計報表，經乙○○於八十九年一月三十日
    製作會計報表時，發現該期收支短絀（即帳目有虧損情事），進一步追查，始查
    悉上情。丁○○後並於八十九年二月二日以現金繳回不足之款項二十一萬三千九
    百九十四元。
四、案經彰化縣政府政風室移請臺灣彰化地方法院檢察署檢察官偵查起訴。
      理  由
甲、被告丁○○部分：
一、訊據本案被告丁○○對於伊自八十五年十二月間起，至八十九年一月十日止，確
    實擔任彰化縣埔心鄉衛生所主任兼醫師（於八十九年一月十一日離職），負責埔
    心鄉衛生所之醫療行政及門診業務（含開立處方箋及核價）之事實，雖然坦白承
    認。亦坦承伊於八十九年一月十日下午，確有以其與楊陳麗觀、張麗卿、徐莊玫
    瑛等四人之名義在埔心鄉衛生所掛號，且在其與楊陳麗觀、張麗卿、徐莊玫瑛此
    次掛號實際均未就診之情況下，在伊職務上所掌之處方箋為上開記載，且於當日
    下午確僅支付九萬元之後，即將丙○○、及楊月珍分別打包交付各如附件所示之
    四張自費處方箋所記載之「使用藥品」品名與數量，均運回伊自行開設之「丁○○診所」供己使用，後至八十九年二月二日才以現金繳回不足之款項二十一萬三
    千九百九十四元等情，惟被告丁○○仍矢口否認伊有何犯罪情事，並辯稱：伊於
    離職之前一日，因見該衛生所並無立即接任之醫師，且擔心接任醫生之用藥習慣
    不同，致現存藥品可能會過期而造成醫療資源浪費，且知埔心鄉衛生所對於健保
    不給付之藥品，及支援埔心鄉老人會、長青俱樂部之藥品，曾以「自費處方」（
    即自費購藥）之方式處理，才決定以「自費處方」之購藥方式，自費購買埔心鄉
    衛生所之庫存藥品，伊在當日，並曾到二樓問過埔心鄉衛生所之會計乙○○及總
    務楊秀珍討論自費購買庫存藥品及憑證等相關問題，其等亦均告知伊可以「自費
    處方」之式自費購藥，並表示會計等程序可以配合，故伊才於當日下午先以伊及
    伊之母親之名義掛號自費購藥，利用該二個空檔慢慢將一些藥名輸入電腦，後因
    欲購買之藥品很多，來不及將藥名全部輸入，便先行列印該兩份形式上為處方箋
    之購買藥名明細表，並繼續看診，看到最後幾個病患，才想到還有一些欲自費購
    藥之藥名尚未輸入，才又徵得衛生所同事張麗卿及徐莊玫瑛之同意，另以他們名
    義掛號自費購藥，繼續輸入伊所欲購買之藥名，至於藥價部分，因衛生所電腦系
    統之藥品費用欄位（包括內服藥、外用藥等）為四個欄位，最高金額為九九九九
    元，而伊輸入欲自購之藥品後，電腦出現＊＊＊＊符號，伊對電腦外行，衛生所
    內亦無專業人士可供諮詢，伊不知如何解決此項問題，兼以當天下午門診人數高
    達六十二名，門診時間為下午一時三十分至五時，伊甚為忙碌，根本沒有時間以
    手算方式完成藥品總價之正確計算，心想約乘以二倍，粗估大約每份明細表藥費
    二萬元即足夠，最後一張明細表輸入後，擔心上開粗估之每張藥價二萬元會有不
    足，才又於最後一張明細表多加一萬元而輸入藥價三萬元，合計共九萬元，並有
    向會計（即乙○○）告知月底結算如有不足，會再補繳餘款，伊才將九萬元交付
    掛號小姐戊○○，後來衛生所代主任乙○○到診所告知伊所付藥費不足時，伊即
    補交餘款，絕無為自己不法所有之意圖及施用詐術之情事，乙○○如事先不知伊
    自費購藥之事，不可能直接找伊補繳不足款項，另伊所購買之藥品不少，楊月珍
    有整理針劑打包且在紙箱上註記「主任」等字，戊○○負責收費，楊秀珍擔任總
    務對於平日門診僅有數千元收入相當熟悉，其等對於伊自費購藥之事當時均知之
    甚明，嗣後證述不知此情均非可信，伊實無公訴人所指訴之犯罪情事，應不為罪
    等語。
二、然查：
（一）本案被告丁○○於前開案發時間，確係擔任彰化縣埔心鄉衛生所之主任兼醫師
      ，負責埔心鄉衛生所之醫療行政及門診業務（含開立處方箋及核價），於八十
      九年一月十一日才離職，上情除經被告丁○○坦白承認，且經彰化縣政府政風
      室移送偵辦函述甚明外，並有彰化縣埔心鄉衛生所九十三年四月十九日彰心衛
      字第○九三○○○○五二四號函在卷（見本院卷宗第一九八頁）可稽，及有被
      告丁○○於任職期間，所開立之處方箋及核價資料影本附卷足憑，被告丁○○
      係依據法令從事於上開公務之人員，應堪認定。又處方箋既係被告丁○○在替
      病患看診之後所開立，且埔心鄉衛生所負責調劑藥品之人員，係依據處方箋之
      記載調劑並交付藥品給病患，另掛號收費之人員亦係依據被告丁○○在處方箋
      所核定之應收費用收費，則此處方箋係被告丁○○於職務上所掌應據實登載之
      公文書，亦應無疑義。
（二）又本案被告丁○○於八十九年一月十日下午，先後以其個人、楊陳麗觀、張麗
      卿、徐莊玫瑛之名義掛號之後，被告丁○○係分別開立其等四人均因「其他急
      性上呼吸道感染」而就診，且「使用藥品」之品名與數量各如附件所示之四張
      自費處方箋，並於處分箋收費「合計欄」，依序分別為二萬元、二萬元、二萬
      元、及三萬元之記載，此有各該處分箋影本在卷可稽。而依據上開四張處分箋
      所記載之「使用藥品」品名與數量，被告丁○○之處分箋藥品總價應為九萬五
      千六百二十七元；楊陳麗觀之處分箋藥品總價應為五萬一千四百二十一元；張
      麗卿之處分箋藥品總價應為七萬六千一百十元；徐莊玫瑛之處分箋藥品總價應
      為八萬零八百三十五元，此情除據埔心鄉衛生所人員核計明確外，並為被告丁○○所是認。被告丁○○在此四張處分箋所記載之應收費用顯有不實。此項記
      載不實並持以行使之行為，自足生損害於埔心鄉衛生所收費之正確性。且如埔
      心鄉衛生所人員不知上開登載不實，而陷於錯誤交付超過支付費用之藥品，自
      屬利用職務上之機會為詐術之實施。
（三）本案被告丁○○雖以前開情詞，辯稱：埔心鄉衛生所相關人員均知其自費購藥
      之事，且伊事先亦有告知嗣後補款等情。惟：
（１）埔心鄉衛生所相關人員在事先或當時是否知悉被告丁○○自費購藥，此與其等
      是否知悉被告丁○○在收費「合計欄」為不實之記載，係屬不同之二事。處方
      箋之開立與核價既屬被告丁○○之職權，埔心鄉衛生所相關人員自僅能依據被
      告丁○○所開立之處分箋調劑並交付藥品，掛號收費人員亦僅能依據處分箋之
      記載收費。被告於原審及本院以前開情詞辯稱：埔心鄉衛生所相關人員（即乙○○、戊○○、楊月珍、楊秀珍）均知其自費購藥乙節，縱屬事實，亦不能因
      此即認定被告丁○○並無本案上開犯行。此部分爭執本院不再贅述。
（２）又本案被告丁○○在電腦輸入上開四張處分箋欲自費購買之藥品之後，於藥品
      費用欄位，電腦縱使出現＊＊＊＊符號，惟埔心鄉衛生所每月由共同被告丙○○所製作之「藥品庫存月報表」均有藥品單價之記載（見原審卷一第四六頁）
      ，亦因埔心鄉衛生所庫存之藥品單價有因報表輸入電腦，被告丁○○才得經由
      行政院衛生署之「衛生所資訊系統」軟體，於處分箋經由電腦自動計價。故本
      案被告丁○○在電腦輸入上開四張處分箋欲自費購買之藥品之後，於藥品費用
      欄位，電腦縱使出現＊＊＊＊符號而一時無法查知總價，但上開藥品單價，究
      屬甚易查明。而依據被告丁○○所開立之處分箋，其個人、楊陳麗觀、張麗卿
      、徐莊玫瑛之「使用藥品」，依序僅各為三十、十三、十一、十八種。無論其
      自己或請同事於上、下班之時間核算計價，均非難事，亦難認有耗時難算之情
      ，何需請會計於月底再為結算？況本案被告丁○○於八十九年三月五日所自書
      之「報告」，就計價部分，除載述「敝人於任職最後一日，諸事倥傯繁瑣，又
      兼門診業務，一時失慮，．．．．．．誤以平日門診藥品平均費用值粗乘各項
      ，未詳加逐項計算藥品藥價，致錯認九萬元即足額，致有上述短差．．．．．
      ．」等語（見偵查卷宗第十七頁）之外，並未述稱有向何人告知月底結算再為
      補繳之情。雖於八十九年十月二十一日在法務部調查局彰化縣調查站應訊時，
      辯稱有向戊○○及乙○○言明多退少補（見調查站卷宗第五頁），此後亦執此
      為辯，共同被告丙○○亦曾於原審法院供稱：當時有因懷疑何以為九萬元整數
      而問戊○○，戊○○說丁○○曾經言明月底算出再多退少補云云。惟證人乙○○於偵查中已證稱：「做移交清冊，發現盈餘變成負債，成本大於盈餘，去查
      ，才發現他開的這四張藥方價格差太多」（偵卷二九頁）、「（丁○○拿藥時
      ）沒有（說短少金額會補差額），在發現時我向他催討，他才補差額」等語（
      偵卷第八二頁），嗣在原審及本院審理時，亦為相同之證詞。另證人戊○○除
      於偵訊證稱：「張麗卿、丁○○、楊陳麗觀及徐莊玫瑛自費部分，都是張麗卿
      來掛號，健保部分，楊陳麗觀是丁○○叫我掛號的，張麗卿及徐莊玫瑛健保部
      分是自己來掛號的」、「健保部分，（錢）是患者給的，自費部分市丁○○給
      的」、「我不知道（藥是誰拿走），我只負責收費」等語（偵卷八三、八四頁
      ）之外，於原審法院亦為：「不知道（丁○○帶走藥品之事）」、「電腦秀出
      來的實際金額就是九萬元，所以我收九萬元」、「沒有（說不夠的話再找他拿
      ）」、「沒有告訴（我這是他粗估的金額）」等語之證述（原審卷二第二九五
      至三○一頁）。而證人楊秀珍於原審法院亦證稱：「有，我那時辦出納，當天
      下午戊○○拿（九萬元）給我，因為已下班，所以隔天我就要工友拿去農會存
      ，我知道這九萬是丁○○拿給戊○○，戊○○沒有說什麼用途，我想是門診收
      入」、「我以為是門診收入，我也沒有跟他們討論自費購藥的事」、「我也沒
      有聽到買藥多退少補的事，在二月初，我才知道這件事」等語（原審卷一第一
      ○三、一○四頁）。依據上開證人之證詞，其等顯均證稱被告丁○○並未知費
      用僅係粗估，可於月底結算補足。衡諸常情，上開藥品之計價既難認有耗時難
      算之事，出納相關作業亦需當日結算（於當日製作會計傳票、日報表，本件並
      係於八十九年一月十一日製作完成粘貼憑證用紙，將現款繳庫），被告丁○○
      豈會請乙○○等人於月底再為結算以便補足？如有此情，上開證人與被告丁○○原有同事情誼彼此又無怨無仇，依據被告丁○○當時之囑付辦理即可，豈會
      發生後來查帳不符，致令被告丁○○被移送偵辦之事？而被告丁○○如因此被
      移送偵辦，乙○○等人理當虧欠於心，嗣後如據實陳述即可洗清被告丁○○之
      犯罪嫌疑，其等就此部分豈會嗣後均再為虛偽證述而同入被告丁○○於罪？被
      告丁○○此部分所辯，不合情理，尚非可信。另被告丙○○於八十九年十月二
      十一日在彰化縣調查站應訊時，係供述：「在八十九年一月十日當天丁○○醫
      師有特別交待我，他們四人的藥會列印處方箋給我，要我將藥品調劑後交給他
      轉交，因為上述藥品數量龐大，所以我的印象深刻，我是依據丁○○醫師開立
      之處方箋釋出藥品，至於醫療費用收據及使用藥品數量金額明細表並不是我經
      手的，所以我不清楚」、「我是依據丁○○醫師的指示，將前述藥品交給他，
      我並不清楚該藥品之流向」等語（調查站卷宗第二一頁），再於偵查中供述：
      「藥我發給患者」、「掛號處戊○○負責（收款）」、「我交給丁○○一整箱
      的藥，小包的藥才交給患者」、「（這麼多藥搬出去）我沒有問，我不敢問」
      、「我跟據電腦處分箋拿藥，電腦處分箋包括手寫的，他給我一張健保處方（
      即手寫部分）以及一件電腦處方，我依照電腦處方給藥」各情（偵卷七六至七
      八頁）。被告丙○○在原審法院之上開供詞與其偵查中之供述不符，至有因同
      被列為共犯起訴，故在原審法院為資辯解而為不實供述之虞，其在在原審法院
      所為之上開供詞亦非可信。
（３）再徵之被告丁○○所開立之四張自費處方箋，除品名外，數量亦屬不少（有多
      達五千者），且藥品之實際應收費用均遠超過其所記載之二萬元或三萬元等情
      以觀，縱使被告當時因未詳細計算，故未能確知其實際應收費用總額，但其在
      當時，應知依其所開立之處分箋，埔心鄉衛生所應交付之藥品內容（品名、單
      價、數量），其中起與楊陳麗觀、張麗卿部分，其藥品應收費用均各超過二萬
      元，徐莊玫瑛部分之藥品應收費用亦超過三萬元，此情亦堪認定。被告丁○○
      明知此情，仍故為上開不實之登載，有為自己不法所有之意圖，其情甚明。
（四）本案被告丁○○在開立「使用藥品」品名與數量各如附件所示之四張自費處方
      箋之後，有連續持以行使，使不知上開處分箋核價不實之掛號收費人員戊○○
      僅向被告丁○○收取九萬元，業據證人戊○○證述甚詳。另而負責調劑藥品及
      藥品管理業務之丙○○、及因業務而保管注射針劑之楊月珍，均因不知丁○○
      上開核價不實與繳費不足之行為，陷於錯誤，乃分別將附件所示之四張自費處
      方箋所記載之「使用藥品」品名與數量，均打包交予被告丁○○，被告丁○○
      則再將上開藥品運回其自行開設之「丁○○診所」供己使用，上情亦據共同被
      告丙○○、及證人楊月珍證述明確。被告丁○○有以前開詐術，使埔心鄉衛生
      所上開承辦人員陷於錯誤，而連續向埔心鄉衛生所詐取價值共計二十一萬三千
      九百九十四元之藥品得逞，事證明確。被告丁○○以前開情詞否認犯罪，尚非
      可採。至於被告丁○○於離職前，有無異常購入藥品情事，並不影響本院之認
      定，併此敘明。
三、核被告丁○○所為，係犯貪污治罪條例第五條第一項第二款之依據法令從事公務
    人員利用職務上機會詐取財物罪、及刑法第二百十六條、第二百十三條之行使公
    務員登載不實公文書罪。公訴人就被告丁○○違反貪污治罪條例部分，認被告丁○○係犯貪污治罪條例第四條第一項第一款之侵占公有財物罪，此部分起訴法條
    尚有未洽，應予變更。至於被告丁○○明知為不實之事項而登載於職務上所掌公
    文書之低度行為，已被行使此項登載不實公文書之行為所吸收，應不另論罪。又
    被告丁○○所犯上開二罪之間，有方法結果之牽連關係，為牽連犯，應依刑法第
    五十五條之規定，從一重依貪污治罪條例第五條第一項第二款之依據法令從事公
    務人員利用職務上機會詐取財物罪處斷。其四次利用職務上機會詐取財物之犯行
    均有其獨立性且可分先後，因其犯罪時間緊接，犯罪構成要件相同，顯係基於概
    括之犯意反覆而為，為連續犯，應依刑法第五十六條之規定論以一罪，並加重其
    刑。又本案被告丁○○已於八十九年二月二日以現金繳回其所詐得藥品之全部價
    額二十一萬三千九百九十四元，業據彰化縣政府政風室於本案移送偵辦函內敘述
    明確。本案自無需再諭知追繳其犯罪所得（或追徵其價額），併此敘明。
乙、被告丙○○部分：
一、本件公訴人就被告丙○○部分之公訴意旨略以：被告丙○○自八十二年起至八十
    九年一月十日（應係十一日之誤）止，擔任埔心鄉衛生所藥師，負責調劑藥品及
    藥品管理之業務，係依據法令從事於公務之人員。緣被告丁○○欲於八十九年一
    月間離職後，在任職之埔心鄉衛生所附近自行開業，被告丙○○則欲與被告丁○○同日離職，並於離職後到被告丁○○所開設之診所擔任藥師之職，其等二人均
    明知領取衛生所購進之藥品有一定之程序，竟為節省在外自行開業所需之藥品成
    本，共同意圖為自己不法之所有，利用八十九年一月十日任職埔心鄉衛生所主任
    兼醫師、藥師之最後一日，以被告丁○○個人及其母楊陳麗觀之名義、並借用張
    麗卿（業經原審判決無罪確定）之名義、及利用不知情之徐莊玫瑛前往看診之機
    會，由張麗卿為自己及被告丁○○、楊陳麗觀、徐莊玫瑛等四人自費掛號後，被
    告丁○○明知徐莊玫瑛等四人並無自費掛號看診之情事，仍基於概括犯意，診斷
    徐莊玫瑛等人為「其他急性上呼吸道感染」，並連續虛偽開立四張不實之自費處
    方箋而登載於職務上所掌之公文書，並將該四紙自費處分箋交給衛生所藥師即被
    告丙○○，被告丁○○並依其虛偽開立之自費處分箋中所列少於原應支付藥價之
    自付金額，將藥費新台幣（下同）九萬元交予不知情之埔心鄉衛生所掛號收費員
    戊○○，再由被告丙○○將實際上藥價為三十萬三千九百九十四元之藥品交予被
    告丁○○，被告丁○○則將藥品運回其自行開設在埔心鄉衛生所對面之丁○○診
    所後供己使用，而以此方式侵占公有財物，因而生損害於埔心鄉衛生所。嗣埔心
    鄉衛生所兼代主任乙○○就任後，於八十九年一月三十日會計人員製作會計報表
    時發現帳目不符而查悉上情，被告丁○○始於八十九年二月間繳回藥品不足之款
    項二十一萬三千九百九十四元，因認被告丙○○亦涉犯刑法第二百十六條、第二
    百十三條之行使公務員登載不實公文書罪、及貪污治罪條例第四條第一項第一款
    之侵占公有財物罪嫌等情。
二、惟按犯罪事實應依證據認定之，無證據不得認定其犯罪事實；又不能證明被告犯
    罪者，應諭知無罪之判決，此於刑事訴訟法第一百五十四條第二項、及同法第三
    百零一條第一項分別定有明文。而刑事訴訟法上所謂認定犯罪事實之證據，係指
    足以認定被告確有犯罪行為之積極證據而言，該項證據自須適合於被告犯罪事實
    之認定，始得採為斷罪資料，最高法院二十九年上字第三一０五號著有判例可稽
    。又認定犯罪事實所憑之證據，無論係直接證據或間接證據，其為訴訟上之證明
    ，須於通常一般之人均不致有所懷疑，而得確信其為真實之程度者，始得據為有
    罪之認定，倘其證明尚未達到此一程度，而有合理之懷疑存在，復無其他調查途
    徑可尋，法院即應為無罪之判決，最高法院亦著有七十六年台上字第四九八六號
    判例可資參照。
三、本件公訴人認被告丙○○涉有上開犯行，係以：共同被告丁○○確有上開自費購
    藥付款不足之行為，且被告丙○○自承八十九年一月十日當天丁○○有特別交代
    ，會交付以丁○○、張麗卿、徐莊玫瑛及楊陳麗觀四人名義所開立之自費處方箋
    ，要求其將藥品調劑後交給丁○○，顯見告丙○○對本案事先應已知悉，參諸被
    告丙○○擔任藥師多年，自應了解正常藥品領取之數量及流程，本案被告丁○○
    一次取走數十萬元之藥品，又異於常情，被告丙○○應無不知之理，且被告丙○○與丁○○同日離職，並於離職後到丁○○開設之診所任職，若被告丙○○不知
    丁○○以此方式取得庫存藥品，何人能信等情，為提起此部分公訴之依據。惟本
    案被告丙○○雖坦承伊自八十二年起至八十九年一月十一日，確在埔心鄉衛生所
    擔任藥師，負責調劑藥品及藥品管理等業務（但於八十九年一月十二日上午仍有
    簽到），亦坦承伊於八十九年一月十日有將被告丁○○所自費購買針劑以外之藥
    物交給被告丁○○，惟被告丙○○矢口否認伊有何犯罪情事，並辯稱：彰化縣埔
    心鄉公所平日即許可民眾自費購藥，丁○○上開自費購藥行為，亦為戊○○、楊
    月珍、楊秀珍、乙○○等人所事前知悉，伊僅依據丁○○所交付之「處方箋」，
    本於其藥品管理職責清點交付，至於掛號、計價、與收費部分，均非伊之職責，
    是否正確伊亦無法判斷與究問，丁○○上開自費購藥行為實與伊無關，伊亦係因
    與埔心鄉衛生所之聘僱契約內容，約定於衛生所醫師出缺並停診時應自動無條件
    離職而辭職，並非因丁○○自行開業而跳槽轉往任職，縱使事後有到丁○○自行
    開業之診所任職，亦不能因此認定伊與丁○○有共同犯罪之犯意聯絡，伊應不為
    罪等語。
四、經查，本案被告丙○○於前開時間，雖擔任埔心鄉衛生所藥師，但其負責業務僅
    為調劑藥品及藥品管理，尚無任何證據可資證明其有負責掛號、計價、與收費等
    業務。其依據被告丁○○所開立之處方箋所載藥品明細表，將相關藥物整理妥適
    後交予被告丁○○，若無其他積極確切之證據足認確有主觀不法犯意存在，自不
    能將被告丙○○本於藥師職務依自費處方箋整理交付藥物之客觀行為，逕自推認
    為係屬犯罪行為。就此部分，被告丁○○從未供述其與被告丙○○就上開犯行之
    實施，有何犯意聯絡。而埔心鄉衛生所之人員，亦無人指證被告丙○○有與被告
    丁○○共謀犯罪。至於被告丁○○自費購藥所支付之費用是否有不足情事，如有
    不足應如何處理，上開各情既非屬於被告丙○○之職責，而係被告丁○○與埔心
    鄉衛生所收費人員之間之問題，自難以被告丙○○未予追查過問，即認被告丙○○與被告丁○○有共同犯罪之犯意聯絡。是公訴人就此部分質疑被告丙○○，應
    屬猜測之詞，不足為認定犯罪事實所依憑之證據。又被告丙○○係屬埔心鄉衛生
    所聘僱之藥師，依該聘僱契約第八條規定，於契約有效期間，甲方（指埔心鄉衛
    生所）因醫師出缺醫療門診停診，礙於經費不足，乙方（指丙○○）應無條件辭
    職，不得異議，此有該聘僱契約一紙附卷可憑，而埔心鄉衛生所於被告丁○○離
    職後，並無醫師立即接任，而係由衛生所課員乙○○暫時兼代主任，三個月後始
    有醫師接任，亦據證人乙○○到庭證述無誤，是被告丙○○辯稱其係因礙於前開
    聘僱契約規定，不得已才辭去埔心鄉衛生所藥師之職務，即非無據，堪以採信。
    至於被告丙○○因前任醫師丁○○辭職自行開業，復未有醫師立即接任，依聘僱
    契約須辭去現職，於面臨失業窘境之際，為覓得其他工作維生，接受已有共事默
    契之前主任兼醫師丁○○之僱用，前往其自行開業之診所任職藥師，亦屬正常合
    理之事。被告丁○○利用職務上之機會詐欺所得，亦未分歸被告丙○○。在別無
    其他積極犯罪證據之情形下，尚無從因此即任意臆測其與丁○○間必然有何不正
    利益之交換而資為其具有共同不法主觀犯意之不利證據。本案公訴人就被告丙○○所為之指訴，尚乏積極證據足以證明，依據前開說明，應為被告丙○○無罪之
    諭知。
丙、本案被告丁○○之犯罪事證已甚明確而堪認定，原審判決認其犯罪不能證明而為
    無罪之判決，自有未洽。是本案公訴人上訴指摘原審判決此部分不當，此部分上
    訴為有理由，自應由本院將原審判決關於被告丁○○部分，予以撤銷改判。爰審
    酌被告丁○○受有高等專業教育一時貪得而罹刑典、所詐欺財物之價額為二十一
    萬三千九百九十四元、及其雖仍犯認犯罪但於案發後已繳回上開價額等一切犯罪
    情狀，量處有期徒刑七年六月，並依據貪污治罪條例第十七條之規定，為褫奪公
    權三年之宣告。至於被告丙○○部分，原審判決以其犯罪不能證明，乃依據刑事
    訴訟法第三百零一條第一項之規定，為被告丙○○無罪之判決，核無不合。公訴
    人就被告丙○○部分，未提出積極之證據，僅以其與被告丁○○同日離職，後又
    到被告丁○○之診所任職，即據以推認被告丙○○有與被告丁○○共同犯罪之犯
    意聯絡及行為分擔，此項臆測為本院所不採。公訴人就被告丙○○之上訴核無理
    由，應予駁回。
丁、據上論斷，應依刑事訴訟法第三百六十八條、第三百六十九條第一項前段、第三
    百六十四條、第二百九十九條第一項前段、第三百條、貪污治罪條例第二條、第
    五條第一項第二款、第十七條、刑法第十一條前段、第五十六條、第二百十六條
    、第二百十三條、第五十五條、第三十七條第二項，判決如主文。
本案經檢察官甲○○到庭執行職務。
中     華     民     國     九十三     年      八      月     十八      日
                                   臺灣高等法院臺中分院刑事第三庭
                                         審判長法  官　陳　朱  貴
                                               法　官  胡  忠  文
                                               法　官  廖  柏　基
右正本證明與原本無異。
丁○○、檢察官均得上訴。
丙○○不得上訴。
如不服本判決應於收受送達後十日內向本院提出上訴書狀，其未敘述上訴之理由者並
得於提起上訴後十日內向本院補提理由書（均須按他造當事人之人數附繕本）。
                                               書記官  詹　錫　朋
中     華     民     國     九十三     年      八      月     十九      日
附錄法條：
貪污治罪條例第五條
有下列行為之一者，處七年以上有期徒刑，得併科新台幣六千萬元以下罰金：
一  意圖得利，擅提或截留公款或違背法令收募稅捐或公債者。
二  利用職務上之機會，詐取財物者。
三  對於職務上之行為，要求、期約或收受賄賂或其他不正利益者。
前項第一款及第二款之未遂犯罰之。
                                                              　　　　　Ｆ
